【裁判字號】    98,訴,272
【裁判日期】    980522
【裁判案由】    塗銷所有權移轉登記等
【裁判全文】
臺灣板橋地方法院民事判決               98年度訴字第272號
原      告  聯邦商業銀行股份有限公司
法定代理人  乙○○
訴訟代理人  丙○○
            戊○○
被      告  丁○○
            甲○○
上列當事人間塗銷所有權移轉登記等事件，本院於民國98年3月
20日言詞辯論終結，判決如下：
    主  文
被告丁○○、甲○○就如附表所示土地及建物於民國九十七年三
月十一日所為信託債權行為及民國九十七年三月十三日所為移轉
所有權登記之物權行為均應予撤銷。
被告甲○○應將如附表所示土地及建物，於民國九十七年三月十
三日經臺北縣板橋地政事務所以信託為登記原因之所有權移轉登
記予以塗銷。
訴訟費用由被告連帶負擔。
    事實及理由
壹、程序方面：
    被告丁○○、甲○○經合法通知，未於言詞辯論期日到場，
    核無民事訴訟法第386 條各款所列情形，爰依原告之聲請，
    由其一造辯論而為判決。
貳、實體方面：
一、原告主張：
  (一)訴外人啟陞食品有限公司（下稱啟陞公司）於民國96年7 月
    3 日向原告借款新臺幣（下同）160 萬元，被告丁○○為連
    帶保證人，並約定借款期間自96年7 月3 日起至98年8 月3
    日止，償還方式為按月繳息，本金則自96年8 月3 日起以每
    一個月為一期共分25期平均攤還，並簽立借據、連帶保證書
    及授信約定書在案。然訴外人啟陞公司僅依約繳交本息至97
    年3 月3 日，依授信約定書約定其債務已視為全部到期，截
    至原告起訴之日止，訴外人啟陞公司尚欠本金108 萬8,000
    元，及自97年3 月3 日起至清償日止，依週年利率百分之7.
    3 計算之利息，並自97年4 月4 日起至清償日止，逾期6 個
    月內者，按前開利率百分之10，逾期超過6 個月者，按前開
    利率百分之20計算之違約金。
  (二)依據上開借據、連帶保證書及授信約定書，被告丁○○為訴
    外人啟陞公司上開欠款之連帶保證人，原告自得向被告丁○
    ○請求上開欠款。詎被告丁○○欲免其所有如附表所示之土
    地及建物（下稱系爭不動產）遭強制執行，竟於97年3 月13
    日，以信託為原因，將系爭不動產所有權移轉登記至被告甲
    ○○名下。又被告丁○○於97年3 月13日將系爭不動產移轉
    登記予被告甲○○之時，所負擔之債務總額高達1505萬5,00
    0 元，然其名下除系爭不動產外，僅有數筆投資債權，並無
    其他財產可資清償，故被告丁○○之財產價值顯遠低於其所
    負之債務。再被告丁○○之財產為全體債權人債權之總擔保
    ，則被告丁○○以信託為原因，移轉登記系爭不動產予被告
    甲○○，被告丁○○之責任財產顯有減少，且無論被告丁○
    ○之信託行為係屬有償或無償行為，皆已害及原告之債權，
    爰依據信託法第6 條第1 項及同法第7 條規定，提起本訴。
  (三)併為聲明：
  1.被告丁○○、甲○○間就如附表所示土地及建物於97年3 月
    11日所為之信託債權行為及97年3 月13日所為移轉所有權登
    記之物權行為應予撤銷。
  2.被告甲○○應將如附表所示土地及建物，經臺北縣板橋市地
    政事務所以信託為登記原因之所有權移轉登記塗銷。
二、被告丁○○、甲○○經合法通知，未於言詞辯論期日到場，
    亦未提出書狀作何聲明或陳述。
三、按信託行為有害於委託人之債權人權利者，債權人得聲請法
    院撤銷之；前條撤銷權，自債權人知有撤銷原因時起，一年
    間不行使而消滅。自行為時起逾十年者，亦同，信託法第6
    條第1 項、第7 條分別定有明文。又觀諸信託法第6 條之立
    法說明「為防止委託人藉成立信託脫產，害及其債權人之權
    益，爰參考民法第244 條第l 項之規定，於本條第l 項規定
    信託行為有害於委託人之債權人之權利者，債權人得聲請法
    院撤銷之，而不以委託人於行為時明知並受益人於受益時亦
    知其情事者為限，以保障委託人之債權人，並期導信託制度
    於正軌」，則所謂「有害於委託人之債權人之權利」係指因
    信託行為，致債權人之權利不能獲得滿足，則債務人之財產
    係全體債權人之總擔保，債務人之信託行為，將使信託財產
    移轉其權利於受託人而獨立存在，債務人之責任財產既有減
    少，將使債務陷於清償不能、或困難、或遲延之狀態，從而
    ，債務人之信託行為凡有害於債權者，均得以撤銷，且不以
    債務人於行為時明知並受益人於受益時亦知其情事者為限，
    而排除民法第244 條之適用。又有害於債權之事實，須於行
    為時存在，且於債權人行使撤銷權時，債務人處於無資力狀
    態，若債務人於行為時，尚有資力清償債務，縱其結果，致
    債務人之財產日行減少，仍不得撤銷之。經查：
  (一)原告主張訴外人啟陞公司於96年7 月2 日向原告借款160 萬
    元，簽立借據約定借款期間自96年7 月3 日起至98年8 月3
    日，而依借據第3 條、第4 條、第5 條及授信約定書第6條
    約定，上開借款償還方式為按月繳息，本金則自96年8 月3
    日起以每一個月為一期共分25期平均攤還，又上開借款之利
    息按原告基準利率百分之4.29加碼年息百分之2.38計算（借
    款日年息為百分之7.3） ，並約定逾期在6 個月以內部分，
    依前開借款利率百分之10計付違約金，逾期超過6 個月部分
    ，則依前開借款利率百分之20計付，且任一宗債務不依約清
    償本金時，其債務視為全部到期；被告丁○○係啟陞公司前
    開借款之連帶保證人，被告丁○○於啟陞公司所簽立借據之
    連帶保證人欄蓋印，並出具連帶保證書及授信約定書予原告
    ；啟陞公司於97年3 月3 日債務屆清償期後，即未依約清償
    本息，尚積欠108 萬8,000 元及其利息、違約金之事實，業
    據原告提出借據、連帶保證書、授信契約書、客戶放貸歷史
    明細表、授信明細查詢單影本各1 份及單筆授信攤還及收息
    記錄查詢單影本3 紙為證（見本院卷第4 至15頁），堪信為
    真實。
  (二)又原告主張被告丁○○於97年3 月13日，以信託為原因，將
    系爭不動產移轉登記予被告甲○○，惟被告丁○○負擔之主
    債務及保證債務總額已達1505萬5,000 元，而所有財產除系
    爭不動產外，僅存數筆投資債權之事實，亦經原告提出系爭
    不動產建物異動索引、系爭不動產之土地登記謄本、建物登
    記謄本、被告丁○○財產歸屬資料清單、95年度綜合所得稅
    各類所得資料清單及財團法人金融聯合徵信中心徵信資料影
    本各1 份附卷為憑（見本院卷第16至27頁）。且被告丁○○
    、甲○○已於相當時期受合法通知，而未於言詞辯論期日到
    場，復未提出任何書狀爭執或否認原告之主張，堪認原告之
    主張為可採。
  (三)查原告主張被告丁○○、甲○○就系爭不動產於97年3 月11
    日成立信託契約，並經臺北縣板橋地政事務所於97年3 月13
    日以信託為登記原因辦理所有權移轉登記，嗣原告於知悉前
    開情事後，認信託行為損害其債權，隨即於同年12月25日提
    起本件撤銷信託行為之訴，有系爭不動產登記謄本1 份、起
    訴書上本院收文章戳可稽（見本院卷第2 頁、第19至22頁）
    ，是原告提起本件撤銷訴訟尚未罹於除斥期間，合先敘明。
  (四)次按保證債務之所謂連帶，係指保證人與主債務人負同一債
    務，對於債權人各負全部給付之責任者而言，此就民法第27
    2 條第1 項規定連帶債務之文義參照觀之甚明；上訴人既係
    連帶保證人，應與主債務人負同一清償責任，而被上訴人對
    於主債務人就實行擔保物權受清償，或起訴請求保證人清償
    ，既得擇一行使，則對於與主債務人負同一清償責任之上訴
    人，自亦得擇一請求，最高法院45年臺上字第1426號及69年
    臺上字第1924號判例參照。查啟陞公司向原告之借款自97年
    3 月3 日起即未依約清償本息及違約金，又被告丁○○為啟
    陞公司之連帶保證人，已如上述，從而，揆諸上開判例，被
    告丁○○應與啟陞公司負連帶清償責任，是原告自屬被告丁
    ○○之債權人，應屬無疑。
  (五)再被告丁○○所有之責任財產包含股利所得為14萬5,280 元
    、投資額1008萬元，雖合計有1022萬5,280 元，有原告提出
    之財產歸屬資料清單及95年度綜合所得稅各類所得資料清單
    附卷可參（見本院卷第23至24頁），然被告丁○○之債務總
    額（含應償還原告金額）已達1505萬5,000 元，是被告丁○
    ○之責任財產顯已不足清償其債務。況被告丁○○投資額中
    中400 萬元係對黃大溪有限公司之投資債權、310 萬元係對
    湖廣葯材有限公司之投資債權、100 萬元係對花旗藥材有限
    公司之投資債權（見本院卷第23頁），然黃大溪有限公司、
    湖廣葯材有限公司及花旗藥材有限公司向債權銀行所借款項
    亦有列為催收帳款，有財團法人金融聯合徵信中心徵信報告
    附卷可考（見本院卷第26、27頁），益徵被告丁○○所投資
    之上開公司積欠債權人借款，無力償還，則被告丁○○該投
    資金額是否仍有殘值，實屬可疑。足見被告丁○○將如附表
    所示土地、建物所有權均信託登記移轉與被告甲○○後，顯
    已使被告丁○○之責任財產減少，其剩餘之財產資力顯已不
    足清償對原告之債務。是被告丁○○將系爭不動產所有權以
    信託為原因，移轉登記予被告甲○○，已有害於原告之權利
    甚明，原告依信託法第6 條第1 項規定請求撤銷被告二人間
    就系爭不動產所為之信託債權行為及所有權移轉登記之物權
    行為，應屬有據。
四、又雖法律行為經撤銷者，視為自始無效。當事人知其得撤銷
    或可得而知者，其法律行為撤銷時，準用前條之規定；又無
    效法律行為之當事人，於行為當時知其無效，或可得而知者
    ，應負回復原狀或損害賠償之責任，民法第114 條及第113
    條分別定有明文，惟信託法第6 條第1 項既為民法關於撤銷
    詐害債權行為之特別規定，已如上述，而信託法中並無關於
    信託人與受託人須對該信託行為有損害債權人權利一節須明
    知或可得而知等限制，則信託行為經撤銷而視為自始無效後
    ，信託人與受託人即應負之回復原狀義務，乃屬當然。本件
    原告既係依信託法第6 條第1 項撤銷被告二人間之信託債權
    行為及物權行為，是原告據之請求被告丁○○應系爭不動產
    於97年3 月13日所辦理以信託為登記原因之所有權移轉登記
    予以塗銷，亦為有據。
五、從而，原告請求被告丁○○、甲○○間就如附表所示土地及
    建物所為之信託債權行為暨所有權移轉登記之物權行為應予
    撤銷，及被告甲○○應將如附表所示土地及建物於97年3 月
    13日以信託為登記原因之所有權移轉登記予以塗銷為有理由
    ，應予准許。
六、結論：本件原告之訴為有理由，依民事訴訟法第385 條第1
    項前段、第85條第2 項判決如主文。
中    華    民    國    98    年    5     月    22    日
                  民事第一庭    法  官  黃信樺
以上正本係照原本作成
如對本判決上訴，須於判決送達後20日內向本院提出上訴狀
中    華    民    國    98    年    5     月    22    日
                                書記官  李佳靜
┌─────────────────────────────────────────────────────────────┐
│附表（土地）                                                                                                              │
├─┬───────────────────────────┬─┬────────────┬─────────┬──────┤
│編│        土          地          坐          落        │地│    面            積    │                  │            │
│  ├───┬────┬────┬────┬────────┤  ├──┬──┬──────┤  權  利  範  圍  │備        考│
│號│縣  市│鄉鎮市區○   段   ○ ○  段 │  地        號  │目│公頃│公畝│  平方公尺  │                  │            │
├─┼───┼────┼────┼────┼────────┼─┼──┼──┼──────┼─────────┼──────┤
│1 │台北縣│板橋市  │江子翠  │第二崁  │56              │建│    │    │2182.00     │10000分之92       │            │
└─┴───┴────┴────┴────┴────────┴─┴──┴──┴──────┴─────────┴──────┘
┌────────────────────────────────────────────────────┐
│附表（建物）︰                                                                                          │
├─┬─┬──────┬────┬────┬──────────────┬────────┬───┬───┤
│  │  │            │        │建築式樣│建物面積（單位：平方公尺）  │附  屬    建  物│      │      │
│編│建│            │        │        ├───┬───┬───┬──┼────┬───┤權  利│      │
│  │  │            │        │主要建築│第六層│      │      │  合│ 主要建 │面積（│      │      │
│  │  │  建物門牌  │基地坐落│        │      │      │      │    │        │單位：│      │備  考│
│  │  │            │        │材 料 及│      │      │      │    │ 築材料 │平方公│      │      │
│號│號│            │        │        │      │      │      │    │        │尺）  │範  圍│      │
│  │  │            │        │房屋層數│      │      │      │  計│ 及用途 │      │      │      │
├─┼─┼──────┼────┼────┼───┼───┼───┼──┼────┼───┼───┼───┤
│1 │八│台北縣板橋市○○○○段│鋼筋混凝│82.14 │      │      │82.1│陽台    │8.18  │全部  │含共用│
│  │五│懷德街139巷1│第二崁小│土造8層 │      │      │      │4   │        │      │      │部分建│
│  │四│5號6樓      │段56地號│        │      │      │      │    │        │      │      │號8575│
│  │九│            │        │        │      │      │      │    │        │      │      │號    │
└─┴─┴──────┴────┴────┴───┴───┴───┴──┴────┴───┴───┴───┘


司法院資訊處製作；財團法人民間司法改革基金會備份。
